ACORDAO-COMPLETO-2435268

ACÓRDÃO 2844/2020 ATA 40/2020 - PLENÁRIO

VISTOS, relatados e discutidos estes autos de representação, em que se aprecia, nesta fase processual, agravo interposto pelo Serviço Federal de Processamento de Dados (Serpro) , em face do despacho decisório proferido por este relator em 22/9/2020, por meio do qual foi sobrestada a apreciação do pedido de reexame do Serpro contra o Acórdão 122/2020-TCU-Plenário,
ACORDAM os Ministros do Tribunal de Contas da União, reunidos em Sessão do Plenário, em:
9.1. conhecer do presente agravo, com fundamento nos arts. 277, inciso V, e 289 do Regimento Interno/TCU, para, no mérito, negar-lhe provimento;
9.2. dar ciência desta deliberação ao recorrente;
9.3. restituir os autos à Secretaria de Fiscalização de Tecnologia da Informação - Sefti para prosseguimento do feito.

Agravo interposto contra despacho decisório que sobrestou a apreciação de pedido de reexame em face de deliberação que apreciou representação sobre possíveis irregularidades ocorridas em contrato de tecnologia da informação (TI).

Serviço Federal de Processamento de Dados.

3. Recorrente: Serviço Federal de Processamento de Dados (33.683.111/0001-07).

13.1. Ministros presentes: Ana Arraes (na Presidência), Walton Alencar Rodrigues, Benjamin Zymler, Augusto Nardes, Aroldo Cedraz, Raimundo Carreiro, Bruno Dantas e Vital do Rêgo (Relator).
13.2. Ministros-Substitutos presentes: Augusto Sherman Cavalcanti, Marcos Bemquerer Costa, André Luís de Carvalho e Weder de Oliveira.

VITAL DO RÊGO

Ministro Vital do Rêgo.

Trata-se de agravo interposto pelo Serviço Federal de Processamento de Dados (Serpro) contra despacho deste Relator (peça 205) que sobrestou a apreciação do pedido de reexame do Serpro determinou o envio do processo à Sefti, para dar prosseguimento às audiências determinadas pelo item 9.5.2 do Acórdão 122/2020-TCU-Plenário.
O julgado supracitado apreciou Representação, com pedido de medida cautelar, formulada pela empresa Padrão IX Informática Sistemas Abertos S.A. (PIX) em face de possíveis irregularidades ocorridas em contrato de tecnologia da informação (TI) , celebrado entre o Serviço Federal de Processamento de Dados (Serpro) e a empresa IBM Brasil - Indústria, Máquinas e Serviços Ltda. por meio de contratação direta por inexigibilidade de licitação, verbis:
9.1. conhecer da presente representação, satisfeitos os requisitos de admissibilidade previstos nos arts. 235 e 237, inciso VII, do Regimento Interno do TCU, c/c o art. 30, caput, da Lei 13.303/2016, e no art. 103, § 1º, da Resolução - TCU 259/2014, para, no mérito, considerá-la parcialmente procedente;
9.2. indeferir o requerimento de medida cautelar formulado pela empresa Padrão IX Informática Sistemas Abertos S.A. (CNPJ 26.460.584/0001-71) para a suspensão da execução do Contrato 62.606/2018, firmado entre o Serviço Federal de Processamento de Dados e a empresa IBM Brasil - Indústria, Máquinas e Serviços Ltda. (CNPJ 33.372.251/0001-56) , em face da ausência dos pressupostos legais;
9.3. dar ciência ao Serviço Federal de Processamento de Dados de que foram identificadas as seguintes impropriedades no âmbito do Contrato 62.606/2018, firmado com a IBM Brasil - Indústria, Máquinas e Serviços Ltda.:
9.3.1. contratação direta por inexigibilidade da solução Sterling File Gateway sem respaldo legal, em especial no art. 30 da Lei 13.303/2016, tendo em vista:
9.3.1.1. a disponibilidade no mercado de produtos com funcionalidade similar, inclusive com a existência de contratação de outro fornecedor por parte do próprio Serpro; e
9.3.1.2. a inexistência, nos autos do planejamento da contratação, de estudos e justificativas para se adotar a referida solução como a única adequada ao atendimento dos requisitos técnicos do serviço de transferência controlada de arquivos no Serpro;
9.3.2. contratação da solução Sterling File Gateway sem buscar assegurar a seleção da proposta mais vantajosa e a observância dos princípios da isonomia, da impessoalidade e da obtenção de competitividade, o que afronta o disposto no caput do art. 31 da Lei 13.303/2016;
9.3.3. elaboração açodada, pró-forma e a posteriori dos artefatos essenciais ao planejamento da contratação - Estudo Técnico Preliminar e Projeto Básico - apenas com o fito de cumprir o rito processual, em subversão da sequência processual prevista, definindo-se primeiro a forma de contratar para em seguida elaborar os documentos destinados a sustentar tal definição, o que desrespeita o princípio fundamental do planejamento e do controle insculpidos nos incisos I e V, do art. 6º, do Decreto-Lei 200/1967;
9.3.4. autorizações para contratação por inexigibilidade, efetuadas pelos gerentes, superintendentes, diretores, consultoria jurídica, conselheiros e presidente, sem respeito ao devido processo legal, previamente à conclusão do planejamento da contratação, sem respaldo em Estudo Técnico Preliminar, Projeto Básico e Parecer Jurídico, o que afronta o art. 7º, inciso I, c/c § 2º, inciso I, c/c § 9º da Lei 8.666/1993;
9.3.5. não existência nos autos da contratação dos seguintes artefatos relativos à solução adotada (Sterling File Gateway) , o que afronta o disposto no inciso IX, do art. 6º da Lei 8.666/1993:
9.3.5.1. 	estudos técnicos relativos à viabilidade, vantagens e desvantagens de substituição da ferramenta similar em uso;
9.3.5.2.	análise de riscos e os planos de migração de uma solução para a outra; e
9.3.5.3.	análise comparativa dos custos das soluções para avaliação da vantajosidade econômica da substituição;
9.3.6. justificativa de preços da solução Sterling File Gateway baseada em uma única fonte de pesquisa, o que desatende a jurisprudência do TCU e o art. 30, § 3º, inciso III, da Lei 13.303/2016; e
9.3.7. assinatura de contrato para suporte à solução tecnológica similar, com vigência por 24 meses, dois meses antes da data em que ocorreu a contratação da solução Sterling File Gateway, o que desrespeita os princípios fundamentais do planejamento e do controle insculpidos nos incisos I e V, do art. 6º, do Decreto-Lei 200/1967, bem como desatende aos princípios da eficiência e da economicidade constantes do art. 31 da Lei 13.303/2016;
9.4. determinar ao Serpro a implantação de controles para que as ocorrências mencionadas no subitem 9.3 não se repitam, encaminhando o resultado ao Tribunal no prazo de 90 dias;
9.5. determinar à Sefti:
9.5.1. o monitoramento do presente acórdão, em especial o item 9.4, incluindo, ainda, a evolução dos preços praticados em eventual renovação do Contrato 62.606/2018, no que tange aos serviços de manutenção da solução IBM Sterling File Gateway;
9.5.2. realizar, nos termos do art. 43, II, da Lei 8.443/1992, audiência dos gestores responsáveis pelas irregularidades apontadas no subitem 9.3 desta deliberação;
9.6. encaminhar cópia deste Acórdão, bem como do Relatório e Voto que o fundamentam, ao Serviço Federal de Processamento de Dados e às empresas IBM Brasil - Indústria, Máquinas e Serviços Ltda. e Padrão IX Informática Sistemas Abertos S.A.
O Serpro interpôs pedido de reexame contra o Acórdão 122/2020-TCU-Plenário (peça 194) .
Ao examinar preliminarmente esse pedido, a Secretaria de Recursos expos que (peça 195) :
O Serpro insurge-se contra o subitem 9.5.2 do Acórdão 122/2020-TCU-Plenário, in verbis:
9.5. determinar à Sefti: (...) 
9.5.2. realizar, nos termos do art. 43, II, da Lei 8.443/1992, audiência dos gestores responsáveis pelas irregularidades apontadas no subitem 9.3 desta deliberação; (grifo acrescido) 
No entanto, o art. 279, caput, do Regimento Interno/TCU assim dispõe:
Ressalvada a hipótese de embargos de declaração, não cabe recurso de decisão que rejeitar alegações de defesa, converter processo em tomada de contas especial ou determinar sua instauração, ou ainda que determinar a realização de citação, audiência, diligência ou fiscalização. (grifo acrescido) 
Sendo assim, quanto à deliberação em comento, não cabe recurso, podendo a peça em exame ser recebida como elementos complementares à audiência a ser realizada, nos termos do parágrafo único do art. 279 do Regimento Interno/TCU.
 (...) 
Em virtude do exposto, propõe-se:
3.1 conhecer do pedido de reexame interposto pelo Serviço Federal de Processamento de Dados (Serpro) , suspendendo-se os efeitos dos itens 9.3 (e subitens) e 9.4 do Acórdão 122/2020-TCU-Plenário, nos termos do art. 48 da Lei 8.443/92 c/c arts. 285 e 286, parágrafo único, do Regimento Interno/TCU;
3.2 receber a peça 194 como elementos complementares de defesa, sem prejuízo da devida audiência determinada mediante o subitem 9.5.2 do Acórdão 122/2020-TCU-Plenário, nos termos do parágrafo único do art. 279 do Regimento Interno/TCU.
No despacho acostado à peça 199, determinei o envio do processo à Sefti, para a realização das comunicações necessárias, e, posteriormente, para a Serur efetuar as providências a seu cargo, manifestando-me no sentido de:
a) conhecer do pedido de reexame, nos termos do art. 48 da Lei 8.443/1992, c/c os arts. 285 e 286, parágrafo único, do Regimento Interno/TCU, suspendendo-se os efeitos dos itens 9.3 (e subitens) e 9.4 do Acórdão 122/2020-TCU-Plenário; e
b) receber a peça 194 como elementos complementares de defesa, sem prejuízo da devida audiência determinada mediante o subitem 9.5.2 do Acórdão 122/2020-TCU-Plenário, nos termos do parágrafo único do art. 279 do Regimento Interno/TCU.
A Serur propôs (peça 204) , preliminarmente, o sobrestamento da apreciação do pedido de reexame do Serpro e o envio do processo ao Relator a quo, Ministro Raimundo Carreiro, para dar prosseguimento ao feito em sua etapa originária, haja vista estar pendente, na fase inicial do processo, a realização de audiências relativas aos mesmos fatos que motivaram a determinação ora recorrida, bem como o consequente julgamento de mérito quanto à responsabilização dos gestores.
Assim sendo, no despacho de peça 205, decidi sobrestar a apreciação do pedido de reexame do Serpro, determinando o envio do processo à Sefti, para dar prosseguimento às audiências determinadas pelo item 9.5.2 do Acórdão 122/2020-TCU-Plenário.
O recorrente se insurge contra essa decisão monocrática nos termos que se seguem (peça 206) :
3. O Ministro Relator Vital do Rêgo, então, por meio do despacho de peça 205, acolheu a proposição, determinando o sobrestamento da apreciação do pedido de reexame do SERPRO e o envio do processo à Sefti, para dar prosseguimento às audiências determinadas pelo item 9.5.2 do Acórdão 122/2020-TCU-Plenário.
4. Ressalte-se, contudo, que o pedido de reexame interposto pelo SERPRO visa justamente afastar o reconhecimento das supostas irregularidades tratadas no item 9.3 do Acórdão recorrido, o que, por via de consequência, afastaria qualquer possibilidade de responsabilização dos gestores do SERPRO, tornando assim a audiência destes supérflua e descabida. É dizer, há uma relação de prejudicialidade entre o item do Acórdão que reconheceu supostas irregularidades na contratação (9.3) e o item que determinou as audiências dos gestores (9.5.2) , de forma que, enquanto não se verificar decisão definitiva quanto ao primeiro item, não se poderia, por decorrência lógica, avançar para o segundo. Pelas mesmas razões, aliás, é que o item 9.4 manteve-se sobrestado ("9.4. determinar ao Serpro a implantação de controles para que as ocorrências mencionadas no subitem 9.3 não se repitam, encaminhando o resultado ao Tribunal no prazo de 90 dias") . 
5. Perceba-se, nesse diapasão, que a determinação de realização das audiências antes do julgamento do recurso é incongruente com o determinado no Acórdão 122/2020-TCU-Plenário. Isto porque o fundamento expresso para as audiências é o art. 43, inciso II, da Lei nº 8.443/92 (Lei Orgânica do TCU) e o referido dispositivo tem como condição a verificação de "ocorrência de irregularidade". As irregularidades estão apontadas no item 9.3, objeto do recurso, e com o conhecimento do recurso os efeitos desse item estão suspensos. 6. Dito de outro modo, não se pode considerar as audiências determinadas no Acórdão 122/2020-TCU-Plenário como parte da instrução, pois no referido Acórdão restou claro que aquelas deveriam ocorrer após o reconhecimento das irregularidades, o que está sendo questionado na via recursal. Se tais audiências houvessem sido previstas para a "fase originária", não seriam para os termos do art. 43, II, da Lei nº 8.443/1992, mas sim para os termos do art. 11 da referida Lei:
 (...) 
7. Destaque-se, ademais, que o julgamento de mérito quanto à responsabilização dos gestores partindo-se de premissa não definitivamente julgada pelo Tribunal, com as devidas vênias, não privilegia a ordem processual, mas ao contrário, inverte a ordem já determinada no Acórdão 122/2020-TCU-Plenário, bem como inova no processo, uma vez que esta E. Corte já proferiu decisão de mérito sem a realização de tais oitivas.
8. É evidente o conteúdo decisório da decisão, que não se restringe a despacho de mero expediente para saneamento do processo, dado que conflita com o disposto no Acórdão 122/2020-TCU-Plenário. Ora, se o Plenário do TCU houvesse entendido que a audiência dos gestores compunha a fase inicial do processo, o próprio Acórdão sobredito não teria sido exarado antes das referidas audiências. A realização das oitivas neste momento processual constituirá fato novo a ser considerado no decisum, o que se mostra inadmissível, pois representa ofensa ao devido processo legal, cerceamento de defesa e prejuízo ao contraditório.
9. Requer-se, pois, respeitosamente, que Vossa Excelência reconsidere a decisão de peça 205 e determine o processamento do pedido de reexame do SERPRO, tendo em vista que:
9.1 Há uma relação de prejudicialidade entre o item do Acórdão que reconheceu supostas irregularidades na contratação (9.3) e o item que determinou as audiências dos gestores responsáveis (9.5.2) , de forma que, enquanto não se verificar decisão definitiva quanto ao primeiro item, não se poderia, por decorrência lógica, avançar para o segundo;
9.2 O item 9.4 do Acórdão, pelas mesmas razões do parágrafo anterior, encontra-se sobrestado, não havendo razão lógica para tratamento distinto quanto ao item 9.5.2;
9.3 A determinação de realização das audiências antes do julgamento do pedido de reexame é incongruente com o determinado no Acórdão 122/2020-TCU-Plenário, pois o fundamento expressamente utilizado é o art. 43, inciso II, da Lei nº 8.443/92, que tem como condição a verificação da "ocorrência de irregularidade". Caso tais oitivas houvessem sido previstas para a "fase originária", não seriam para os termos do art. 43, inciso II, da nº Lei 8.443/1992, mas sim para os termos do art. 11 da referida Lei;
9.4 O julgamento de mérito quanto à responsabilização dos gestores partindo-se de premissa não definitivamente julgada pelo Tribunal não privilegia a ordem processual, mas, ao contrário, inverte a ordem já determinada no Acórdão 122/2020-TCU-Plenário, bem como inova no processo, uma vez que esta E. Corte já proferiu decisão de mérito sem a realização de tais oitivas;
9.5 A manutenção da decisão representaria ofensa ao devido processo legal, cerceamento de defesa e prejuízo ao contraditório.
10. Na improvável hipótese de Vossa Excelência não reconsiderar a r. decisão, requer-se seja este petitório recebido e processado como recurso de agravo, com fulcro no princípio da fungibilidade.
É o relatório.

Rafael Effting Cabral (OAB/DF 42.868) e outros.

Não atuou.

AGRAVO CONTRA DESPACHO QUE SOBRESTOU A APRECIAÇÃO DE PEDIDO DE REEXAME. CONHECIMENTO. NÃO PROVIMENTO.

REPRESENTAÇÃO (REPR)

não atuou.

Conforme consignado no relatório precedente, o presente agravo foi interposto pelo Serviço Federal de Processamento de Dados (Serpro) contra despacho deste Relator (peça 205) que sobrestou a apreciação do pedido de reexame do Serpro contra o Acórdão 122/2020-TCU-Plenário.
O julgado supracitado apreciou Representação, com pedido de medida cautelar, formulada pela empresa Padrão IX Informática Sistemas Abertos S.A. (PIX) em face de possíveis irregularidades ocorridas em contrato de tecnologia da informação (TI) , celebrado entre o Serviço Federal de Processamento de Dados (Serpro) e a empresa IBM Brasil - Indústria, Máquinas e Serviços Ltda. por meio de contratação direta por inexigibilidade de licitação, verbis:
9.3. dar ciência ao Serviço Federal de Processamento de Dados de que foram identificadas as seguintes impropriedades no âmbito do Contrato 62.606/2018, firmado com a IBM Brasil - Indústria, Máquinas e Serviços Ltda.:
9.3.1. contratação direta por inexigibilidade da solução Sterling File Gateway sem respaldo legal, em especial no art. 30 da Lei 13.303/2016, tendo em vista:
 (...) 
9.5. determinar à Sefti:
 (...) 
9.5.2. realizar, nos termos do art. 43, II, da Lei 8.443/1992, audiência dos gestores responsáveis pelas irregularidades apontadas no subitem 9.3 desta deliberação;
Ao examinar preliminarmente o pedido de reexame, a Secretaria de Recursos (Serur) propôs (peça 195) :
3.1 conhecer do pedido de reexame interposto pelo Serviço Federal de Processamento de Dados (Serpro) , suspendendo-se os efeitos dos itens 9.3 (e subitens) e 9.4 do Acórdão 122/2020-TCU-Plenário, nos termos do art. 48 da Lei 8.443/92 c/c arts. 285 e 286, parágrafo único, do Regimento Interno/TCU;
3.2 receber a peça 194 como elementos complementares de defesa, sem prejuízo da devida audiência determinada mediante o subitem 9.5.2 do Acórdão 122/2020-TCU-Plenário, nos termos do parágrafo único do art. 279 do Regimento Interno/TCU.
No despacho acostado à peça 199, determinei o envio do processo à Sefti, para a realização das comunicações necessárias, e, posteriormente, para a Serur efetuar as providências a seu cargo, manifestando-me no sentido de:
a) conhecer do pedido de reexame, nos termos do art. 48 da Lei 8.443/1992, c/c os arts. 285 e 286, parágrafo único, do Regimento Interno/TCU, suspendendo-se os efeitos dos itens 9.3 (e subitens) e 9.4 do Acórdão 122/2020-TCU-Plenário; e
b) receber a peça 194 como elementos complementares de defesa, sem prejuízo da devida audiência determinada mediante o subitem 9.5.2 do Acórdão 122/2020-TCU-Plenário, nos termos do parágrafo único do art. 279 do Regimento Interno/TCU.
A Serur propôs (peça 204) , preliminarmente, o sobrestamento da apreciação do pedido de reexame do Serpro e o envio do processo ao Relator a quo, Ministro Raimundo Carreiro, para dar prosseguimento ao feito em sua etapa originária, haja vista estar pendente, na fase inicial do processo, a realização de audiências relativas aos mesmos fatos que motivaram a determinação ora recorrida, bem como o consequente julgamento de mérito quanto à responsabilização dos gestores.
Assim sendo, no despacho de peça 205, decidi sobrestar a apreciação do pedido de reexame do Serpro, determinando o envio do processo à Sefti, para dar prosseguimento às audiências determinadas pelo item 9.5.2 do Acórdão 122/2020-TCU-Plenário.
O recorrente argumenta, em síntese, que (peça 206) :
i) o pedido de reexame afastaria qualquer possibilidade de responsabilização dos gestores do Serpro, tornando assim a audiência destes supérflua e descabida;
ii) a determinação de realização das audiências antes do julgamento do recurso [pedido de reexame] é incongruente com o determinado no Acórdão 122/2020-TCU-Plenário, porque o fundamento expresso para as audiências é o art. 43, inciso II, da Lei 8.443/1992, tendo como condição a verificação de "ocorrência de irregularidade", objeto do pedido de reexame;
iii) se tais audiências houvessem sido previstas para a "fase originária", não seriam para os termos do art. 43, inciso II, da Lei 8.443/1992, mas sim para os termos do art. 11 da referida Lei; e
iv) se o Plenário do TCU houvesse entendido que a audiência dos gestores compunha a fase inicial do processo, o próprio Acórdão sobredito não teria sido exarado antes das referidas audiências. A realização das oitivas neste momento processual constituirá fato novo a ser considerado no decisum, o que se mostra inadmissível, pois representa ofensa ao devido processo legal, cerceamento de defesa e prejuízo ao contraditório.
Inicialmente, cumpre registrar que, ante a presença dos requisitos de admissibilidade aplicáveis à espécie, o agravo merece ser conhecido.
Quanto ao mérito, adianto que não merecem acolhimento os argumentos apresentados pelo recorrente.
De fato, o TCU determinou expressamente à Sefti realizar, nos termos do art. 43, inciso II, da Lei 8.443/1992, a audiência dos gestores do Serpro responsáveis pelas irregularidades apontadas no subitem 9.3 do Acórdão 122/2020-TCU-Plenário. O fundamento no art. 43 da Lei 8.443/1992 está correto, pois se trata de processo de Representação em que se procedeu à fiscalização do Contrato 62.606/2018, conforme consta do item 9.3 da referida deliberação.
Não há por que se falar em fundamentação no art. 11 da Lei 8.443/1992, conforme citado pelo recorrente, porque esse normativo versa sobre processos de tomada e prestação de contas.
Não vejo incongruência na determinação para realizar audiência dos gestores responsáveis pela irregularidade apontada no item 9.3 do Acórdão 122/2020-TCU-Plenário. Pelo contrário, é na fase de audiência que os gestores terão a oportunidade de apresentar suas razões de justificativa, em respeito ao devido processo legal, à ampla defesa e ao contraditório.
O recorrente insurge-se contra o subitem 9.5.2 do Acórdão 122/2020-TCU-Plenário, conforme destacado ela Serur (peça 195) , ou seja, contra a realização da audiência determinada pelo Tribunal.
Neste ponto, trago a lume o disposto no art. 279, caput, do Regimento Interno do TCU:
Art. 279. Ressalvada a hipótese de embargos de declaração, não cabe recurso de decisão que rejeitar alegações de defesa, converter processo em tomada de contas especial ou determinar sua instauração, ou ainda que determinar a realização de citação, audiência, diligência ou fiscalização. 
Parágrafo único. Se a parte intentar o recurso, a documentação encaminhada será aproveitada como defesa, sempre que possível, sem prejuízo da realização da citação ou da audiência, quando for obrigatória.
Portanto, ao exarar o Despacho de peça 199, acolhi o entendimento da Serur (peça 195) , no sentido de receber a peça 194, pedido de reexame, como elementos complementares de defesa, sem prejuízo da devida audiência determinada mediante o subitem 9.5.2 do Acórdão 122/2020-TCU-Plenário, nos termos do parágrafo único do art. 279 do Regimento Interno do TCU.
Logo, considero que não deve ser provido o recurso interposto pelo Serviço Federal de Processamento de Dados.
Diante do exposto, voto para que o Tribunal adote o acórdão que ora submeto à deliberação deste Colegiado.
TCU, Sala das Sessões Ministro Luciano Brandão Alves de Souza, em 21 de outubro de 2020.
Ministro VITAL DO RÊGO 
Relator